【裁判字號】    97,再易,138
【裁判日期】    980114
【裁判案由】    清償債務
【裁判全文】
臺灣高等法院民事判決                 97年度再易字第138號
再審原告    乙○○
訴訟代理人  李岳洋律師
            林智育律師
            張克西律師
再審被告    甲○○
上列當事人間清償債務事件，再審原告對於中華民國97年10月28
日本院97年度上易字第627號確定判決，提起再審之訴，本院判
決如下：
    主  文
再審之訴駁回。
再審訴訟費用由再審原告負擔。
    事實及理由
一、再審之訴顯無再審理由者，得不經言詞辯論，以判決駁回之
    ，民事訴訟法第502條第2項定有明文。
二、再審原告起訴主張略以：原審認定再審原告向訴外人張瑞芳
    借款新台幣55萬2仟元並簽發同面額之系爭支票，因張瑞芳
    於原審證稱，其知悉再審原告有退票情事，故由再審被告提
    供土地為擔保，並由再審被告在系爭支票上背書，嗣張瑞芳
    提示系爭支票時遭退票，乃由再審被告代償並承受權利，而
    為再審被告勝訴之判決。惟原審以張瑞芳之證言，及屏東縣
    里港鄉地政事務所抵押權登記與塗銷文件，認定再審原告確
    向張瑞芳借款一事，顯與論理法則及經驗法則相違。再審被
    告以代再審原告清償系爭債務後，依法承受系爭債權一情，
    應由再審被告就消費借貸契約成立，及交付金錢之事實負舉
    證之責，實難僅以持有支票，據以認定有借款之事實，原確
    定判決自有消極未適用民法第474條之情。另原確定判決認
    定再審原告簽發系爭支票，基於票據無因性，不得據此對抗
    票據持有人即再審被告，亦屬適用法規顯有錯誤。原確定判
    決理由認定再審被告無從依系爭抵押權登記主張再審原告為
    債務人，亦無從據此主張再審原告對張瑞芳借款債務經其清
    償而取得權利一事之理由，更顯與判決主文有矛盾之情事。
    縱上所述，原確定判決有適用法規顯有錯誤，判決理由與主
    文顯有矛盾及漏未斟酌足以影響判決之重要證物等違誤，因
    認原確定判決有民事訴訟法第496條第1項第1、2、13款等再
    審事由，爰依法提起再審之訴，並聲明(1)本院97年度上易字
    第627號判決關於命再審原告應給付再審被告55萬2500元，
    並自民國96年8月11日起至清償日止，按年息百分之5計算之
    利息，及該部分訴訟費用均廢棄。(2)前開廢棄部分，再審被
    告在第二審追加之訴應予駁回。
三、按民事訴訟法第496條第1項第1款所謂適用法規顯有錯誤者
    ，係指確定判決所適用之法規顯然不合於法律規定，或與司
    法院及大法官會議現尚有效之解釋，或最高法院現尚有效之
    判例顯然違反者而言，含消極之不適用法規，顯然影響裁判
    者，但不包含漏未斟酌證據、判決理由不備、判決理由矛盾
    、取捨證據及認定事實錯誤之情形在內，而就法律規定事項
    所表示之法律上見解，均無適用法規顯有錯誤可言（司法院
    釋字第177號解釋、最高法院57年台上字第1091號、60年台
    再字第170號、63年台上字第880號判例、92年度台上字第
    320號判決意旨參照）。查本件再審原告雖主張，屏東縣里
    港鄉地政事務所於85年12月20日就相關抵押權辦理設定登記
    前，再審原告於板橋華銀支票存款帳戶往來明細均係兌現之
    情，原確定判決以張瑞芳之證言，及屏東縣里港鄉地政事務
    所抵押權登記與塗銷文件，認定再審原告確向張瑞芳借款一
    事，顯與論理法則及經驗法則不符，即與民事訴訟法第222
    條第1、3項規定相違，有「適用法規顯有錯誤」之再審事由
    云云；惟本件再審原告另主張其有無退票紀錄與訴外人張瑞
    芳是否願意借款仍屬二事，原判決依兩造於訴訟程序提出之
    書狀、準備程序、言詞辯論筆錄等之記載為等訴訟資料，斟
    酌辯論意旨及調查證據之結果，依自由心證判斷而為再審原
    告敗訴之判決，其判斷復無違背法令之處，揆諸上開說明，
    即不許再審原告空言指摘原確定判決違反自由心證，縱再審
    原告認原確定判決認定事實錯誤，然究係原確定判決法院本
    於職權對於證據之取捨，並於原確定判決敘明其取捨之理由
    ，充其量僅生認定事實錯誤、調查證據欠周或判決不備理由
    之問題，苟該認定事實錯誤係斟酌辯論意旨及調查證據之結
    果，依自由心證判斷之，其判斷無違背論理及經驗法則，揆
    諸該判例意旨，仍非適用法規顯有錯誤，非再審原告得據以
    提起再審之訴之事由。再審原告另主張原判決有消極不適用
    民法第474條及最高法院17年上字第917號、48年台上字第
    887號判例之違法，且原確定判決認定再審原告簽發系爭支
    票，基於票據無因性，不得據此對抗票據持有人即再審被告
    ，亦屬適用法規顯有錯誤云云。惟本件原確定判決既已就再
    審原告確向訴外人張瑞芳借款55萬2500元一事，已於理由項
    下詳予敘明並詳述其採證過程及理由，難謂有消極不適用民
    法第474條規定及違背上開最高法院判例可言，再審原告徒
    以原確定判決關於證據之取捨判斷，反覆爭執空言泛指具有
    再審事由，顯無足取。又再審原告於第二審程序中並未提出
    任何支票時效抗辯，是以原確定判決認定再審原告簽發系爭
    支票，基於票據無因性，不得據此對抗票據持有人即再審被
    告，亦難謂於法有違。
四、次按判決理由與主文顯有矛盾者，得以再審之訴對於確定終
    局判決聲明不服，但當事人已依上訴主張其事由或知其事由
    而不為主張者，不在此限，民事訴訟法第496第1項第2款定
    有明文。所謂判決理由與主文顯有矛盾，係指判決依據當事
    人主張之事實，認定其請求或對造抗辯為有理由或無理由，
    而於主文為相反之諭示，且其矛盾為顯然者而言（最高法院
    80年台再字第130號判例參照）。再審原告指稱原確定判決
    認定再審被告無從依系爭抵押權登記主張再審原告為債務人
    ，亦無從據此主張再審原告對張瑞芳借款債務經其清償而取
    得權利一事之理由，純係證據取捨、認定事實問題，並無理
    由與主文顯然矛盾情形，是以原確定判決並無民事訴訟法第
    496第1項第2款再審事由甚明。
五、綜上所述，原確定判決並無再審原告所主張之民事訴訟法第
    496條第1項第1款、第2款及第13款等再審事由，再審原告提
    起本件再審之訴，為顯無理由，爰不經言詞辯論逕以判決駁
    回之。又再審原告其餘攻擊防禦方法及證據，均不影響本件
    判決之結果，爰不再一一論述，附此敘明。
六、據上論結，本件再審之訴為顯無理由，爰依民事訴訟法第50
    2條第2項、第78條，判決如主文。
中    華    民    國    98    年    1     月    14    日
                    民事第五庭
                        審判長法  官  魏麗娟
                              法  官  黃雯惠
                              法  官  梁宏哲
正本係照原本作成
不得上訴
中    華    民    國    98    年    1     月    16    日
                              書記官  董曼華


司法院資訊處製作；財團法人民間司法改革基金會備份。
